臺灣高等法院刑事判決
110年度上易字第1902號
上  訴  人  臺灣臺北地方檢察署檢察官
上  訴  人  
即  被  告  陶世龍



選任辯護人  范翔智律師
上列上訴人等因被告侵占案件，不服臺灣臺北地方法院109年度
易字第1180號，中華民國110年11月3日第一審判決（起訴案號：
臺灣臺北地方檢察署109年度偵字第9128號），提起上訴，本院
判決如下：
    主  文
原判決關於沒收部分撤銷。
其他上訴駁回。
陶世龍緩刑貳年。
    犯罪事實
一、陶世龍前經營金遠東國際旅行社有限公司（下稱金遠東旅行
    社），於民國105年、106年間擬開闢臺北-金邊航線，遂邀
    請江玉珍、江慶火共同出資成立天皇旅行社有限公司（下稱
    天皇旅行社），出資金額合計為新臺幣（下同）1,000萬元
    ，約定由陶世龍管理全體之1,000萬元資金，並負責設立登
    記事宜，為從事業務之人。江玉珍遂以彭元南名義、江慶火
    則以江佩修名義，各出資200萬元，分別於106年3月14日匯
    款255萬4,874元（即美金8萬2,000元）至JC航空公司帳戶外
    ；於106年5月10日匯款144萬5,126元至金遠東旅行社之合作
    金庫帳號0000000000000帳戶（下稱金遠東合庫帳戶），其
    餘600萬元由陶世龍負責出資。陶世龍嗣於107年3月14日以6
    00萬元資本額向臺北市商業處辦理天皇旅行社設立登記完成
    後，於107年7月16日前某日，江玉珍、江慶火認其等實際出
    資為各200萬元，惟其等指定登記於彭元南、江佩修名下之
    出資額卻僅登記為各120萬元，乃要求陶世龍依實際出資情
    形登記，陶世龍係因前揭合作關係持有江玉珍、江慶火所出
    資，而未經登記為天皇旅行社資本額之差額各80萬元元，遂
    向江玉珍、江慶火表示要將其等差額共計160萬元（計算式
    ：80萬元+80萬元＝160萬元）款項匯回其等指定之江玉珍中
    國信託銀行帳號000000000000帳戶（下稱江玉珍中國信託帳
    戶），再由江玉珍、江慶火透過彭元南、江佩修名下帳戶將
    款項匯回天皇旅行社之國泰世華銀行建國分行帳號00000000
    0000帳戶（下稱天皇國泰世華帳戶），以製造資金流向，即
    可辦理增資等語，江玉珍、江慶火2人遂於取回款項後，復
    於同年月20日（起訴書誤為同年18日，業經檢察官更正）透
    過彭元南第一銀行帳號00000000000帳戶、江佩修兆豐銀行
    帳號00000000000帳戶各匯款80萬元，合計160萬元至天皇國
    泰世華帳戶供作天皇旅行社辦理增資之款項，陶世龍取得款
    項後，竟意圖為自己不法之所有，即將之侵占入己，用以支
    應個人或其名下其他公司之花費。
二、案經彭元南訴請臺灣臺北地方檢察署（下稱臺北地檢署）檢
    察官偵查起訴。
    理  由
壹、證據能力部分
一、被告以外之人於審判外之言詞或書面陳述，除法律有規定者
    外，不得作為證據，刑事訴訟法第159條第1項定有明文。又
    被告以外之人於審判外之陳述，雖不符刑事訴訟法第159條
    之1至第159條之4之規定，而經當事人於審判程序同意作為
    證據，法院審酌該言詞陳述或書面陳述作成時之情況，認為
    適當者，亦得為證據；當事人、代理人或辯護人於法院調查
    證據時，知有同法第159條第1項不得為證據之情形，而未於
    言詞辯論終結前聲明異議者，視為有前項之同意，刑事訴訟
    法第159條之5亦有明文。查本件檢察官、上訴人即被告陶世
    龍（下稱被告）及其辯護人，就本院所認定犯罪事實而經調
    查採用之證據，均同意有證據能力（見本院卷第82頁至第87
    頁、第172頁至第173頁、第201頁至第205頁），本院復審酌
    各該證據作成時之情況，尚無違法及證明力明顯過低之瑕疵
    ，認以之作為證據應屬適當，揆諸上開規定，本件經調查之
    證據，均有證據能力。
二、至於本院所引之非供述證據部分，並無證據證明係公務員違
    法取得，亦無依法應排除其證據能力之情形，應有證據能力
    。
貳、實體方面
一、認定犯罪事實所憑之證據及理由
  ㈠上開犯罪事實，業據被告於本院準備程序及審理時坦認不諱
    （見本院卷第173頁、第207頁），且經證人即告訴人彭元南
    、證人即被害人江玉珍、江慶火、證人陳呂麗秋、陳鴻文分
    別於檢察事務官詢問時、原審審理時證述綦詳（見臺北地檢
    署109年度偵字第9128號偵查卷【下稱偵查卷】第45頁至第4
    7頁、原審卷第214頁至第282頁、第295頁至第350頁），並
    有LINE對話紀錄、柬埔寨加華銀行匯款單、第一商業銀行匯
    款申請書、天皇旅行社有限公司籌備處之合作金庫帳號0000
    000000000號帳戶存摺影本、天皇旅行社設立登記表、設  
    立登記資料、金遠東合庫帳戶存摺影本、天皇國泰世華帳戶
    存摺內頁、江玉珍中國信託帳戶存摺影本、告訴人彭元南第
    一銀行帳號00000000000號帳戶存摺影本、江佩修兆豐銀行
    帳號00000000000號帳戶存摺封面影本及匯款單等件在卷可
    佐（見臺北地檢署109年度他字第40號卷【下稱他字卷】第2
    7頁至第31頁、第33頁至第37頁、第39頁至第45頁、第49頁
    至第53頁、第57頁至第60頁、第201頁至第233頁、第257頁
    至第261頁、偵查卷第101頁至第103頁、第153頁至第155頁
    、第241頁至第245頁）。
  ㈡又依證人即金遠東旅行社會計人員陳呂麗秋於原審審理中證
    稱：我是金遠東旅行社的員工，之前我在金遠東旅行社上班
    時，證人江玉珍、告訴人彭元南有因天皇旅行社有在同址辦
    公過，天皇旅行社是由被告和證人江玉珍的親屬一起成立的
    ，天皇旅行社辦理設立登記時，金遠東旅行社的老闆即被告
    有告訴我被告和證人江玉珍的親戚間出資比例各為6成、2成
    、2成，一開始他們合夥就是用天皇旅行社的名義經營柬埔
    寨航空的機票業務，天皇旅行社要設立登記時，被告請我聯
    絡記帳士即證人陳鴻文，詢問需要多少資本額的問題，被告
    指示我就以600萬元為資本額處理天皇旅行社之設立登記，
    天皇旅行社是用天皇合庫帳戶處理金邊航線之資金等語（見
    原審卷第214頁至第217頁、第221頁、第229頁至第232頁）
    ，證人陳鴻文於原審審理中證稱：我有受被告委託處理金遠
    東旅行社記帳之事務，因此也有協助辦理天皇旅行社設立登
    記，我的聯絡窗口是證人陳呂麗秋，我有告訴他們甲種旅行
    社最低設立資本額就是600萬元等語（見原審卷第236至238
    頁），可知，被告與證人江玉珍、江慶火決定成立天皇旅行
    社作為經營主體，需辦理天皇旅行社之設立登記時，係由被
    告指示證人陳呂麗秋委託與金遠東旅行社長期配合之記帳士
    即證人陳鴻文辦理，金遠東合庫帳戶、天皇合庫帳戶、以及
    天皇國泰世華帳戶，均係由被告所管理，核諸天皇旅行社向
    臺北市政府設立登記時，係以天皇合庫帳戶內之存款600萬
    元作為登記資本額，有卷內天皇旅行社設立登記案卷可佐（
    見他字卷第223至230頁），足認被告確有負責管理其與證人
    即被害人江玉珍、江慶火共同出資之1,000萬元合作資金，
    並執行設立天皇旅行社之事務，就該等事務範圍內，核屬執
    行業務之人無訛。是被告上開任意性自白，核與事實相符，
    堪可認定。
　㈢本案事證明確，被告犯行，洵堪認定，應依法論科
二、論罪
　㈠按行為後法律有變更者，適用行為時之法律，但行為後之法
    律有利於行為人者，適用最有利於行為人之法律，刑法第2
    條第1項定有明文，查被告於行為後，刑法第336條第2項之
    規定雖於108年12月25日經總統公布修正，並自同年月27日
    起施行，惟修正後之規定係依刑法施行法第1條之1第2項前
    段規定將罰金提高為30倍，亦即將原本之銀元3千元（經折
    算後為新臺幣9萬元）修正為新臺幣9萬元，是該次修正僅係
    統一罰金刑之計算標準，未變動法律之實質內容，自無比較
    新舊法之問題，應依一般法律適用原則，逕行適用裁判時刑
    法第336條第2項之規定處斷，併予說明。
　㈡又侵占罪之持有不以事實上的持有為必要，法律上之持有亦
    包括在內，就金融機關事實所支配之存款，處於得自由處分
    該帳戶內存款之立場者，就該等款項具有法律上之支配，自
    為侵占罪適用之客體。從而，被告負責管理其與證人即被害
    人江玉珍、江慶火共同出資之1,000萬元合作資金，並執行
    設立天皇旅行社之事務，核屬執行業務之人，被告將證人即
    被害人江玉珍、江慶火共同出資，且匯至天皇國泰世華帳戶
    做為天皇旅行社辦理增資之用之款項160萬元，私挪他用，
    侵占入己。核被告所為，係犯刑法第336條第2項之業務侵占
    罪。
　㈢公訴意旨認被告所為係犯刑法第335條之侵占罪嫌，容有未洽
    ，然此部分基本社會事實同一，且原審及本院審理時已告知
    被告可能涉及之法條與罪名（見原審卷第406頁、本院卷第2
    00頁、第207頁），無礙被告攻擊防禦權，爰依刑事訴訟法
    第300條之規定，變更起訴法條。
　㈣另按刑法上之背信罪，為一般的違背任務之犯罪，係指為他
    人處理事務之人，以侵占以外之方法，違背任務，損害本人
    利益之行為而言。而同法之侵占罪，則專指持有他人所有物
    ，以不法領得之意思，變更持有為所有，侵占入己者而言。
    故就處理他人事務之違背任務行為，苟係將其持有之他人所
    有物，意圖不法領得，據為己有，自應論以侵占罪，不能援
    用背信之法條處斷。又證人即被害人江玉珍、江慶火與被告
    共同合資經營天皇旅行社，被告受託管理合夥之資金，就內
    部關係觀之，其於執行收受、運用投資資金等業務時，即為
    受委任處理事務之人，被告收受證人即被害人江玉珍、江慶
    火交付之款項後，挪作他用，而將款項侵佔入己，雖亦該當
    於背信罪之違背受託任務之行為，惟揆諸上揭說明，背信罪
    係一般的違背任務之犯罪，被告上揭行為既係將持有他人所
    有物，予以侵占入己，應構成業務侵占罪，無庸再論以背信
    罪，併此敘明。
三、撤銷改判(即沒收部分)之說明　
　㈠按犯罪所得，屬於犯罪行為人者，沒收之；於全部或一部不
    能沒收或不宜執行沒收時，追徵其價額；犯罪所得已實際合
    法發還被害人者，不予宣告沒收或追徵，刑法第38條之1第1
    項前段、第3項及第5項分別定有明文。
　㈡查被告於本院審理時業與告訴人彭元南、證人即被害人江玉
    珍、江慶火以被告各給付江玉珍、江慶火160萬元，共320萬
    元，且就天皇旅行社進行清算，達成調解，並已給付完畢，
    有本院調解筆錄、調解內容異動協議書、電子轉帳付款指示
    明細、本院審理程序筆錄在卷可佐（見本院卷第107頁至第1
    08頁、第167頁、第209頁、第213頁、第215頁），是被告之
    犯罪所得，經扣除上開給付予被害人江玉珍、江慶火之款項
    後，應認已無剩餘，即無庸宣告沒收，原審判決未及審酌於
    此，所為沒收之諭知，於法不合，應予撤銷。
四、其他上訴駁回之理由
  ㈠原審認被告業務侵占犯行事證明確，以行為人之責任為基礎
    ，審酌被告正值青壯，不思以正途賺取所需，為一己私利而
    侵占業務上持有之款項，違背誠信及職業道德，欠缺尊重他
    人財產權之觀念，所為殊非可取，於原審審理時尚未能與證
    人即被害人江玉珍、江慶火、告訴人彭元南達成和解，賠償
    渠所受損失，兼衡其犯罪之動機、目的、手段、所侵占之金
    額，及被告所自陳高中畢業之智識程度、從事旅行社之經濟
    、生活狀況等一切情狀，量處被告有期徒刑6月，並諭知如
    易科罰金之折算標準。經核認事用法並無違誤，量刑亦屬妥
    適，應予維持。檢察官上訴意旨以被告未與被害人達成和解
    ，表達歉意，全無悔改之意，指摘原判決量刑過輕云云。惟
    刑之量定，係實體法上賦予法院得為自由裁量之事項，倘其
    未有逾越法律所規定之範圍，或濫用其權限，即不得任意指
    摘為違法。而原判決之量刑斟酌，是以行為人之責任為基礎
    ，審酌被告之犯罪動機、目的、行為手段、侵占金額、造成
    之損害等一切情狀，整體斟酌後裁量，既無逾越法定範圍，
    也無濫用權限之明顯違法情事，且被告於本院審理時已與告
    訴人、被害人達成調解賠償損害，復衡諸被告於本院終就犯
    行坦承不諱，應係一時失慮而為本案犯行，其犯罪情節尚屬
    輕微等情，認檢察官上訴指摘原審判決量處之刑度顯屬過輕
    ，為無理由，應予駁回。
　㈡至被告之辯護人雖於本院審理時為被告辯護以被告侵占之款
    項並非公司資金，雖然款項是匯到天皇國泰世華帳戶，但該
    帳戶係被告個人使用，也不是公司帳戶，且被告與江玉珍、
    江慶火係共同投資，不是扮演會計或財務角色，實際上也沒
    有經手辦理如何增資之程序流程，不具備反覆實施之業務行
    為云云，然查，天皇旅行社之設立登記，係由被告指示證人
    陳呂麗秋委託會計師即證人陳鴻文辦理，金遠東合庫帳戶、
    天皇合庫帳戶、以及天皇國泰世華帳戶，均係由被告所管理
    ，被告確有負責管理其與證人即被害人江玉珍、江慶火共同
    出資之資金，並執行設立天皇旅行社之事務，核屬執行業務
    之人，被告將前開證人即被害人江玉珍、江慶火共同出資，
    且匯至天皇國泰世華帳戶做為天皇旅行社辦理增資之用之款
    項，私挪他用，侵占入己，其所為核屬業務侵占犯行，業經
    本院論述如前，是辯護人此部分所辯，委難憑採，併此敘明
    。
五、緩刑之宣告
　　被告前未曾因故意犯罪受有期徒刑以上刑之宣告，有本院被
    告前案紀錄表可佐（本院卷第45頁），本案因一時失慮，偶
    罹刑章，侵占業務上持有之款項，於本院審理時業已坦承犯
    行，應已反躬自省，經此偵審教訓，當知所警惕，信無再犯
    之虞，且被告業與本案告訴人、被害人達成和解，並已給付
    完畢，堪認被告積極彌補損害，良有悔意，復念被告本經營
    旅行社，有正當事業經營，刑事法律制裁本即屬最後手段性
    ，本案之偵審程序、原審量處之刑度，應已足使被告戒慎自
    律，審酌上情，因認所宣告之刑以暫不執行為適當，爰予宣
    告緩刑2年，以勵自新。　
據上論斷，應依刑事訴訟法第368條、第369條第1項前段、第364
條，刑法第74條第1項第1款，判決如主文。
本案經檢察官呂建興提起公訴，檢察官李明哲提起上訴，檢察官
陳玉華到庭執行職務。　
中　　華　　民　　國　　111 　年　　6 　　月　　21　　日
                  刑事第三庭    審判長法　官  張惠立
                                      法　官  廖怡貞
                                      法　官  鄭昱仁
以上正本證明與原本無異。
不得上訴。
                                      書記官  劉靜慧
中　　華　　民　　國　　111 　年　　6 　　月　　21　　日
附錄：本案論罪科刑法條全文　　　　　　　　　　　　　　　
中華民國刑法第336條
對於公務上或因公益所持有之物，犯前條第1項之罪者，處1年以
上7年以下有期徒刑，得併科15萬元以下罰金。
對於業務上所持有之物，犯前條第1項之罪者，處6月以上5年以
下有期徒刑，得併科9萬元以下罰金。
前二項之未遂犯罰之。